臺灣臺北地方法院刑事判決　　　　　　 100年度易字第1124號
公　訴　人　臺灣臺北地方法院檢察署檢察官
被　　　告　范文彥
輔佐人　即　林千靜
被告之　母
上列被告因詐欺案件，經檢察官提起公訴（100年度偵字第4610
、4667號），本院判決如下：
    主    文
范文彥幫助共同意圖為自己不法之所有，以詐術使人將本人之物
交付，處有期徒刑伍月，如易科罰金，以新臺幣壹仟元折算壹日
。
    事    實
一、范文彥明知社會上詐騙案件層出不窮，並依一般社會生活之
    通常經驗，可預見將自己之銀行帳戶存摺、金融卡併密碼等
    物品交付他人使用，將遭詐騙集團利用作為人頭帳戶，便利
    詐騙集團成員得多次詐使不特定之被騙民眾將款項匯入該人
    頭帳戶並提領，達到詐騙集團成員隱匿身分之效果而增加查
    緝困難。然竟基於幫助詐騙集團意圖為自己不法之所有，以
    詐術使人將本人或第三人之物交付之未必故意，於如附表一
    「交付詐騙集團時間地點與接洽對象欄」所示時間、地點，
    將其所申辦如附表一所示之帳戶（下分別稱本案郵局帳戶、
    本案世華銀行帳戶，或統稱本案二帳戶）提款卡併密碼，交
    付與屬詐騙集團一份子，和詐騙集團成員間有詐欺犯意聯絡
    、行為分擔的真實年籍、姓名均不詳之成年人。之後，該等
    詐騙集團成員旋共同基於前開詐欺犯意聯絡，推由不詳成年
    成員，利用范文彥所提供之本案二帳戶，為附表二所示詐騙
    行為（被害人、被詐騙時間、施用之詐術、被害人匯款時間
    、匯款金額、匯入帳戶等，均詳如附表二所載）。
二、案經花蓮縣警察局花蓮分局函送臺北市政府警察局松山分局
    報告臺灣臺北地方法院檢察署檢察官偵查起訴。
    理    由
壹、程序方面：被告范文彥及其輔佐人林千靜對於公訴人提出之
    證據資料，均不爭執其證據能力，本院審酌該等言詞供述及
    書面作成時之狀況，並無不宜作為證據之情事，依刑事訴訟
    法第一百五十九條之五第二項規定，得作為證據。
貳、實體方面：
一、訊據被告固坦認於附表一所示時、地開設本案二帳戶，此有
    附表一所示開戶資料在卷可稽，足以擔保被告前述任意性自
    白與事實相符。惟被告矢口否認有何幫助共同詐欺取財犯行
    ，辯稱：本案二帳戶提款卡是伊於九十九年十二月初某日，
    在南投縣草屯鎮騎自行車時不慎連同皮夾、國民身分證一起
    掉出上衣右邊口袋而遺失。本案二帳戶提款卡的密碼都是伊
    的生日，可能是本案詐騙集團成員以其生日測試密碼，故得
    以使用領款。本案郵局帳戶，是伊在外面讀書，生活費匯入
    的管道，本案世華銀行帳戶是其打工薪資匯入所用，伊沒有
    動機要讓詐騙集團使用這些帳戶或出賣帳戶。輔佐人則陳稱
    ，被告生活費都是渠負責匯款，被告有需要，家裡都會支持
    ，被告不會賣帳戶，僅是保管上不周的過失云云。
二、經查：上開被告之犯罪事實，有下列證據可證：
  (一)附表二證據欄所示之證據，證明證人即被害人羅啟志、江嘉
    珊（下均逕稱其名）遭詐後，本案詐騙集團係要求其等將款
    項分別匯入附表一所示帳戶等事實。
  (二)參以，金融機構帳戶，事關存戶個人財產權益之保障，與存
    戶之存摺、金融卡及密碼結合，其專屬性、私密性更形提高
    ，若落入不明人士手中，極易被利用為取贓之犯罪工具，是
    一般人均有妥為保管以防止他人任意使用之認識，倘不慎遺
    失，衡情均會報案或掛失，以免帳戶內存款遭他人盜領或帳
    戶遭冒用。而臺灣地區目前詐騙行為橫行，此情於被告所謂
    金融卡遺失時，早迭經報章、媒體與政府單位報導宣傳明確
    ，稍具普通常識均能知悉。查被告於警詢中對於所謂遺失經
    過與將本案二帳戶金融卡攜出之理由，係稱：「大約是在九
    十九年十二月初發現遺失，地點在南投縣草屯鎮。沒報案。
    我將身分證及提款卡放置在皮夾內，皮夾放在上衣右邊口袋
    ，騎乘自行車時遺失。」、「（問：你得知提款卡遺失有無
    向銀行掛失？）答：沒有去掛失。」、「（問：皮夾內還有
    何物？）答：還有國泰世華銀行提款卡。」、「（問：皮夾
    內有無現金，該二張提款卡帳戶內還有多少錢？）答：沒有
    現金。均不超過新臺幣一百元。」、「（問：為何會帶二張
    帳戶內不超過新臺幣一百元的提款卡出門？且皮包內也無現
    金？）答：我習慣上把重要證件及卡片帶在身上。」、「（
    問：你身上共帶幾個皮夾？另一個皮夾放哪？內有何物？）
    答：另一個放我背包裡面。內有現金八千元。」、「（問：
    為何二個皮夾不放在背包？而沒在用的卻放在口袋？）答：
    因我把車票放在該皮夾內，所以才會放在口袋。」、「（問
    ：為何身上少了一個皮夾會二十天後才知道？）答：因該皮
    夾平常不常使用。」、「（問：該皮夾平常不常使用為何還
    帶出門？）答：因我當時有要使用身分證所以才帶出門。」
    、「（問：是否都沒掛失？沒報案？）答：是的。是的。」
    、「（問：你多久後才發現遺失？為何未報案？）答：約二
    十天後要找其他證件時才發現遺失。因為沒這方面認知故未
    報案。」（臺灣臺北地方法院檢察署一百年度偵字第四六一
    ○號卷第一○至一二頁參照）、「（問：你補辦身分證距離
    你遺失時間有多久？）答：大約三星期。」、「（問：上揭
    帳戶都是你平常使用的帳戶？）答：郵局帳戶是我每個月我
    父母親匯生活費的帳戶，另一個是我打工的薪資帳戶。」（
    上開偵查卷第三九、四○頁參照）。惟查被告所謂遺失金融
    卡前，本案郵局帳戶內金額，已於九十九年十一月十一日提
    領剩新臺幣（下同）三元，此有郵局客戶歷史交易清單在卷
    可稽（前開偵字第四六一○號卷第二一頁參照），本案世華
    銀行帳戶金額，亦早於九十九年六月二十五日提領至十一元
    （同署一百年度偵字第四六六七號卷第一九頁參照）。顯然
    當時無法繼續使用本案二帳戶金融卡提領任何款項。而對於
    重要但目前無法使用之物品，實難想像會將之隨身攜帶。且
    國民身分證與金融卡，體積均非大，縱要攜帶，也不至於將
    之與金錢等其他物品分放兩個皮包後置於身上不同處所而徒
    增負擔。甚者，被告自稱是當天要使用國民身分證才把該裝
    有國民身分證、提款卡的皮包帶出門，又因為該皮包內放有
    車票才會將之置於身上口袋云云。則被告當天自會多次使用
    到該皮包（因為要取存車票使用、及拿國民身分證辦理事務
    ），豈會遺失後全然不知，而歷二十天之久才發現不見？再
    者，被告與其輔佐人又稱本案二帳戶是供家人匯入款項俾其
    領取在外地就學之花費及打工薪資匯入之帳戶。若此，被告
    既已發覺遺失並花時間辦理補發國民身分證手續，為何不也
    一併就提款卡部分報警處理、向銀行掛失、申請補發，以防
    止遭人盜領款項並利自己將來得以繼續領取生活費？可見被
    告所辯不足採信。
  (三)再者，矧詐欺正犯係為避免自金融機構帳戶之來源回溯追查
    其身分，而使用他人金融機構帳戶供被害人匯款及取贓，其
    對於金融機構帳戶所有人發現存摺及金融卡遺失或遭竊時，
    會向警方報案，並向金融機構辦理掛失止付，當知之甚稔，
    其既有意利用他人帳戶作為詐騙工具，當無選擇一隨時可能
    遭真正存款戶掛失而無法使用之帳戶之可能，輔以現今社會
    上，確實存有不少為貪圖小利而出售自己帳戶供他人使用之
    人，是詐欺正犯僅需支付少許金錢，即可取得可完全操控而
    無虞遭掛失風險之他人帳戶，實無明知係他人所遺失或遭竊
    之金融機構帳戶，仍以之供作詐得款項匯入之用之必要，否
    則，若在其尚未施詐前，或行騙後未及提領該帳戶內之贓款
    前，該帳戶即遭掛失，豈非無法遂其詐財之目的，是詐欺正
    犯絕無將涉及詐騙成否之關鍵置於如此不確定境地之可能。
    羅啟志、江嘉珊遭詐轉帳至附表一所示之帳戶後，旋於同日
    遭人持金融卡分次提領，此有該二帳戶之歷史交易清單、對
    帳單可憑（前開偵字第四六一○號卷第二一頁，同署一百年
    度偵字第四六六七號卷第一九頁參照），若非本案二帳戶為
    詐欺正犯確認安全無虞、可以實際掌控，不會遭帳戶所有人
    提領或掛失，詐欺正犯焉能大膽使用且順利密集分次提領詐
    欺贓款？另被告與伊輔佐人雖均辯稱，被告不會為錢出賣帳
    戶云云。惟查，實務上，行為人將金融機構帳戶等物品提供
    與詐騙集團使用之動機非只一端。可能冀圖蠅頭小利；可能
    基於友情、親誼；可能一時失慮輕忽草率；甚至可能因自己
    先前有某種不當行為落人把柄，以致必須配合行事（例如尋
    求網路援交但遭詐騙集團設局利用）。後述幾類，已非經濟
    利益之得喪可以衡量。縱被告衣食無虞，亦不能解免伊交付
    本案二帳戶之所有動機。
  (四)綜上所述，事證明確，被告所辯不足採信，犯行洵堪認定。
三、核被告所為，係犯刑法第三十條第一項前段、第三百三十九
    條第一項詐欺取財罪之幫助犯。又按，被告所幫助之成年詐
    騙集團成員間，有犯意聯絡行為分擔，屬共同正犯，此經蒞
    庭檢察官當庭更正，依檢察一體原則，自屬公訴範圍，本院
    亦依刑事訴訟法第九十五條規定諭知被告俾其防禦，附此敘
    明。而被告係幫助詐騙集團實行犯罪行為，為幫助犯，爰依
    刑法第三十條第二項減輕其刑。爰審酌被告犯罪交付之金融
    機構存摺等文件數量、羅啟志、江嘉珊遭騙之損害情形、被
    告不願坦然面對所為，不知悔改，但姑念被告仍屬學生，且
    並無其他前科紀錄，其父親又陳稱願意彌補被害人遭詐金額
    （被告之父於本院準備程序時到庭旁聽，且經受命法官同意
    後發言表示願為被告賠償本案被害人損失。復一再規勸被告
    如有違法，應勇於承認。此段經過因非當事人等之陳述故未
    記明筆錄，然有法庭全程錄音）等及其他一切情狀，從輕量
    處如主文所示之刑，並諭知易科罰金之折算標準，以示薄懲
    。至於供被告犯本罪所用之提款卡併密碼，已移轉所有權與
    詐騙集團，非屬被告所有，且幫助犯不適用責任共同原則，
    不符沒收要件，不予宣告沒收。
據上論斷，應依刑事訴訟法第二百九十九條第一項前段，刑法第
三十條第一項前段、第二項、第二十八條、第三百三十九條第一
項、第四十一條第一項前段，刑法施行法第一條之一，判決如主
文。
本案經檢察官楊婉鈺到庭執行職務
中    華    民    國    100    年    6    月    16    日
                  刑事第十庭審判長法  官  蔡坤湖

                                  法  官  謝昀璉
                                  法  官  姚念慈
以上正本證明與原本無異
如不服本判決應於送達後10日內向本院提出上訴狀
                                  書記官  劉芸珊
中    華    民    國  100    年    6    月    16      日
附錄本案論罪科刑法條全文：
刑法第三百三十九條第一項
意圖為自己或第三人不法之所有，以詐術使人將本人或第三人之
物交付者，處五年以下有期徒刑、拘役或科或併科一千元以下罰
金。
附表一：
┌─┬───────┬──────┬────┬────────┬────────┐
│編│申辦日期      │金融機構名稱│ 戶  名 │帳號            │交付詐騙集團時間│
│號│              │            │        │                │地點與接洽對象  │
├─┼───────┼──────┼────┼────────┼────────┤
│一│九十六年七月十│中華郵政股份│ 范文彥 │00000000│1.時間：九十九年│
│  │日            │有限公司臺北│        │六九九二八九號（│  十一月十一日至│
│  │              │民生郵局    │        │開戶資料附於臺灣│  九十九年十二月│
│  │              │            │        │臺北地方法院檢察│  七日前某日時。│
│  │              │            │        │署一百年度偵字第│2.地點：臺灣地區│
│  │              │            │        │四六一○號卷第一│  某不詳處所。  │
│  │              │            │        │四至一七頁）。  │3.對象：某不詳姓│
│  │              │            │        │                │  名之詐騙集團成│
│  │              │            │        │                │  年成員。      │
│  │              │            │        │                │                │
├─┼───────┼──────┼────┼────────┼────────┤
│二│九十八年八月三│國泰世華商業│ 范文彥 │00000000│1.時間：九十九年│
│  │日            │銀行股份有限│        │四○五七號（開戶│  六月二十五日至│
│  │              │公司三民分行│        │資料附於臺灣臺北│  九十九年十二月│
│  │              │            │        │地方法院檢察署一│  七日前某日時。│
│  │              │            │        │百年度偵字第四六│2.地點：臺灣地區│
│  │              │            │        │六七號卷第一五、│  某不詳處所。  │
│  │              │            │        │一六頁）。      │3.對象：某不詳姓│
│  │              │            │        │                │  名之詐騙集團成│
│  │              │            │        │                │  年成員。      │
│  │              │            │        │                │                │
└─┴───────┴──────┴────┴────────┴────────┘
附表二
┌─┬────┬───────┬───────────┬───────┬──────┐
│編│被害人  │被詐騙時間    │詐騙集團使用之詐術    │匯款時間及受損│證據        │
│號│        │              │                      │金額與匯入帳戶│            │
├─┼────┼───────┼───────────┼───────┼──────┤
│一│ 羅啟志 │九十九年十二月│自稱法務部行政執行署臺│1.時間：九十九│1.被害人指述│
│  │        │七日上午九時一│北執行處、財政部中央存│  年十二月八日│（臺灣臺北地│
│  │        │分許、同月八日│款保險局金融監督管理委│  下午四時二十│方法院檢察署│
│  │        │下午四時十八分│員會平股書記官林鴻圖之│  八分許。    │一百年度偵字│
│  │        │許            │詐騙集團成員以電話向羅│2.受損金額：新│第四六一○號│
│  │        │              │啟志佯稱羅啟志涉嫌常業│  臺幣十萬元。│卷第六至八頁│
│  │        │              │詐欺、偽造文書罪嫌，要│3.匯入帳戶：附│）。        │
│  │        │              │求其提領現金後，匯入附│  表一編號一所│2.匯款單據（│
│  │        │              │表一編號一帳戶內。    │  示帳戶。    │上開偵查卷第│
│  │        │              │                      │              │二六頁）。  │
│  │        │              │                      │              │3.附表一編號│
│  │        │              │                      │              │一所示帳戶交│
│  │        │              │                      │              │易明細（上開│
│  │        │              │                      │              │偵查卷第一八│
│  │        │              │                      │              │至二一頁）。│
├─┼────┼───────┼───────────┼───────┼──────┤
│二│ 江嘉珊 │九十九年十二月│詐騙集團成員假冒臺中市│1.時間：九十九│1.被害人指述│
│  │        │八日上午十一時│政府警察局陳警官，以電│  年十二月八日│（臺灣臺北地│
│  │        │許            │話向江嘉珊佯稱其涉嫌銀│  下午一時四十│方法院檢察署│
│  │        │              │行人頭帳戶案，將由法務│  六分許。    │一百年度偵字│
│  │        │              │部臺中執行處林書記官偵│2.受損金額：新│第四六六七號│
│  │        │              │辦，而假冒林書記官之詐│  臺幣六萬元。│卷第二八、九│
│  │        │              │騙集團成員，以電話指示│3.匯入帳戶：附│至一○頁）。│
│  │        │              │江嘉珊必須將款項提領後│  表一編號二所│2.匯款單據（│
│  │        │              │，匯入附表一編號二帳戶│  示帳戶。    │上開偵字第四│
│  │        │              │。                    │              │六六七號卷第│
│  │        │              │                      │              │二九、三○頁│
│  │        │              │                      │              │）          │
│  │        │              │                      │              │3.附表一編號│
│  │        │              │                      │              │二所示帳戶交│
│  │        │              │                      │              │易明細（上開│
│  │        │              │                      │              │偵查卷第一七│
│  │        │              │                      │              │至一九頁）。│
│  │        │              │                      │              │            │
│  │        │              │                      │              │            │
│  │        │              │                      │              │            │
└─┴────┴───────┴───────────┴───────┴──────┘